【裁判字號】    89,訴,1666
【裁判日期】    920319
【裁判案由】    重利
【裁判全文】
臺灣板橋地方法院刑事判決                   八十九年度訴字第一六六六號
    公  訴  人  臺灣板橋地方法院檢察署檢察官
    被      告  丙○○
右列被告因重利案件，經檢察官提起公訴（八十九年度偵字第一０二六０號），本院
判決如左：
    主  文
丙○○無罪。
    理  由
一、公訴意旨略以：被告丙○○與同案被告己○○、申○○、寅○○（三人均通緝中
    ）、子○○、庚○○（另行審結）等人，共同基於以重利放款為業務之犯意聯絡
    ，在臺北縣中和市○○路一四七之三十號五樓，針對計程車司機為主要對象，趁
    該等計程車司機急迫用錢，輕率又無經驗，從事金錢借貸業務，自民國八十八年
    十月間起，經營俗稱「日日會」之地下錢莊，印製廣告卡供不特定人借貸，由借
    款人提供行車執照或身分證正本並簽發本票為抵押，每次借款新臺幣（下同）一
    萬五千元及三萬元不等，每三天為一期，分十期，如借款三萬元，則每期償還三
    千三百元，賺取顯不相當之利息，並恃以維生。嗣於八十九年五月二十五日下午
    六時許，為上址查獲在場人己○○、申○○、子○○、寅○○、庚○○及被告丙○○，起出渠等對外辦理放款及收取利息之空白商業本票三本、廣告宣傳卡一盒
    、借款單據一六三份（含身分證影本及商業本票）、收支帳冊一本、支票兩本及
    業績日報表三十八張及借款人名冊一本。因認被告丙○○與己○○等人所為，係
    共同涉犯刑法第三百四十五條第一項之常業重利罪嫌。
二、公訴人認被告丙○○涉有上開重利犯行，無非以「訊據被告丙○○等人均矢口否
    認犯行，辯稱渠等不知情云云，惟查右揭事實，業據被告己○○坦承於前揭時地
    經營高利放貸業務之事實不諱，復經證人壬○○、癸○○、乙○○等人指述在卷
    ，且有如事實欄所示扣案之物足資佐證，觀諸扣案之帳冊資料中亦列有被告庚○○抄寫之貸款名冊筆跡，或申○○支付薪資予己○○及宋某支付薪資予子○○（
    綽號花豹）等之記載，足徵被告申○○等人所辯不足採信。被告犯嫌，已堪認定
    。」之情，為其論據。訊據被告丙○○堅決否認有何常業重利之犯行，辯稱：我
    是子○○之女友，他於八十九年四月間假釋後向申○○租屋，當天我去找子○○
    時剛好警察前來搜查，我沒有參與重利之犯行等語。
三、按犯罪事實應依證據認定之，無證據不得推定其犯罪事實；又不能證明被告犯罪
    或其行為不罰者，應諭知無罪之判決；刑事訴訟法第一百五十四條、第三百零一
    條第一項分別定有明文。次按認定犯罪事實需依證據，而所謂證據，係指合法之
    積極證據就犯罪事實能為具體之證明者而言；又認定不利於被告之事實，須依積
    極證據，苟積極證據不足為不利於被告事實之認定時，即應為有利於被告之認定
    ，更不必有何有利之證據，最高法院三十年上字第八一六號著有判例。再所謂「
    積極證據足以為不利被告事實之認定」，係指據為刑事訴訟法上證明之全盤證據
    資料，無論其為直接證據或間接證據，在客觀上均須達於通常一般之人均不致於
    有所懷疑，而得確信其為真實之程度，始得據為有罪之認定，若其關於被告是否
    犯罪之證明未能達此程度，而有合理懷疑之存在，致使無從形成有罪之確信，根
    據「罪證有疑，利於被告」之證據法則，即不得遽為不利於被告之認定，此觀諸
    最高法院七十六年台上字第四九八六號判例意旨自明。
四、經查，本件被告丙○○為警查獲之經過係臺北縣政府警察局金山分局警員於八十
    九年五月二十五日下午六時許，持臺灣板橋地方法院檢察署檢察官簽發之搜索票
    ，前往臺北縣中和市○○路四一七之三十號五樓進行搜索，搜獲門口監視器一組
    、業績日報表三十八張、借款人名冊一本、空白商業本票三本、廣告宣傳卡一盒
    、借款單據（含身分證影本、商業本票）一百六十三份、收支帳冊一本、支票二
    本、毒品海洛因（毛重零點七公克、淨重零點五公克）、摻有海洛因香煙二支等
    物，而搜索地點有被告丙○○與己○○、申○○、寅○○、子○○、庚○○共六
    人在場，其等經警帶回警局製作筆錄，同日移送臺灣板橋地方法院檢察署檢察官
    偵辦後均提起公訴等情，為被告所自承，且有臺灣板橋地方法院檢察署檢察官搜
    索票、搜索扣押證明筆錄影本各一紙、贓證物品清單一份附卷可稽（見偵查卷第
    二十一、二十二、五十九頁）。而檢察官對被告丙○○涉犯重利罪提起公訴，其
    起訴書之犯罪事實欄並未載明被告丙○○如何從事重利犯行、如何分擔重利之工
    作內容，另證據欄並未載明任何相關證據，則被告丙○○究因何證據遭公訴人認
    定犯罪，就起訴書之記載實難查明，故本院就公訴人提出之證據及依職權查察之
    結果，對於相關證據資料檢視如下：
  (一)證人（共同被告以外）方面：
    1.公訴人雖認「證人壬○○、癸○○、乙○○等人指述在卷」，惟證人壬○○於
      警訊證述其於八十九年四月十八日晚上二十一時許，經友人陳宏榮介紹前往臺
      北縣中和市○○路附近，向己○○借款三萬元，分十期攤還，每三日返還三千
      六百元，其本金、利息業已清償完畢等語（見偵查卷第十九、二十頁）。另證
      人戊○○於警訊中證述其友人陳明堂前往臺北縣中和市○○路附近，向一名年
      籍資料不詳之男子借款，其擔任連帶保證人等語（見偵查卷第一０一、一０二
      頁）。又證人乙○○於警訊及本院審理時證述其於八十九年五月十日，經友人
      介紹，向一名年約三十多歲之年輕男子借款三萬元，實拿二萬六千八百元，每
      三天給付利息一次，未受暴力脅迫等語（見偵查卷第一０三、一０四頁）。再
      證人癸○○於警訊及本院審理時證述其於八十九年五月五日，在臺北縣中和市
      ○○路錦和國小前，向己○○借款三萬元，三天清償一次，十次本息清償完畢
      ，利息月息十分等語（見偵查卷第一０五、一０六頁）。上開證人均證述向己○○或姓名年籍不詳男子借款，從未表示向被告丙○○借款、見過被告丙○○
      或不詳姓名年籍之女子，從而證人壬○○、戊○○、乙○○、癸○○等人之證
      詞僅能證明其等以重利向他人借款，尚無法證明被告丙○○有參與重利借款之
      犯行。
    2.本院為明瞭本件查獲經過，依職權傳訊證人鄭瑞龍即臺北縣政府警察局金山分
      局警員於本院審理時證稱：「（監視時看見幾個被告？）我當時有在附近監視
      ，我們有看見子○○外出跟借款人連絡，寅○○未看他出去，也未看見己○○
      出去，庚○○我沒看過她進出，另外丙○○也未看她進出。（除了海洛因、香
      煙、監視器外，其餘扣案物在何處查扣？）是在庚○○及申○○的主臥室查扣
      到，另外二個房間未搜到東西。」等語（見本院八十九年十月二十六日訊問筆
      錄），並無被告丙○○參與重利犯行之內容。
    3.本院循扣案物品之資料，依職權傳訊證人即借款人乙○○、癸○○、戌○○、
      丁○○、辰○○、午○○、巳○○、甲○○、未○○、亥○○、卯○○、丑○○、辛○○（即杭東穎）等人，該等證人多證稱向地下錢莊借款，與綽號「阿
      文」之男子連絡，約在臺北縣中和市○○路附近，並未上去中和市○○路四一
      七之三十號五樓，亦未見過被告丙○○等語（見本院九十年六月七日、同年七
      月十九日訊問筆錄），從而上開證人之證詞，均無法證明被告丙○○從事重利
      借貸之犯行。
  (二)共同被告方面：
    1.共同被告己○○於警訊、檢察官訊問及本院審理時均自承經營地下錢莊，借款
      予不特定人後收取重利之犯行，對於其他共同被告有無參與犯行，分別供稱：
      「我叫庚○○及申○○替我紀錄。」、「（問：帳冊內為何登錄支用薪資給花
      豹（子○○）是我借他的。」等語（見附於偵查卷第四至六頁之警訊筆錄）；
      「（問：你是負責人否？）我自己獨資，其他人並未參與。」、「扣案簿冊、
      日報表是我叫庚○○幫我抄寫的：：：子○○與丙○○是男女朋友，丙○○去
      上址是找子○○。」等語（見偵查卷第六十五頁、九十六頁之檢察官訊問筆錄
      ）；「扣案物品是在申○○及庚○○的房間內找到的，那個房間是我借給他們
      使用，我有請庚○○替我重抄帳冊：：：」等語（見本院八十九年十月二十六
      日訊問筆錄），並未供述被告丙○○有參與重利之犯行。
    2.共同被告申○○、寅○○均否認有參與本件犯行（詳見本院九十年七月十九日
      、十月十八日、九十一年五月九日、六月十日、十月十七日訊問筆錄），自無
      對於被告丙○○有關重利犯行之描述。另共同被告庚○○、子○○先後於警訊
      、檢察官訊問及本院審理初期均否認參與重利犯行，嗣於本院審理坦承有幫忙
      ，惟均供稱：丙○○是何景昆之女友，當天只是去找何景昆，並未參與重利犯
      行等語（見本院九十二年三月五日審判筆錄），亦無被告丙○○參與重利犯行
      之供述內容。
  (三)物證及書證方面：
    1.臺北縣政府警察局金山分局警員於八十九年五月二十五日下午六時許，持臺灣
      板橋地方法院檢察署檢察官簽發之搜索票，前往臺北縣中和市○○路四一七之
      三十號五樓進行搜索，搜獲門口監視器一組、業績日報表三十八張、借款人名
      冊一本、空白商業本票三本、廣告宣傳卡一盒、借款單據（含身分證影本、商
      業本票）一百六十三份、收支帳冊一本、支票二本、毒品海洛因（毛重零點七
      公克、淨重零點五公克）、摻有海洛因香煙二支等物，有臺灣板橋地方法院檢
      察署檢察官搜索票、搜索扣押證明筆錄影本各一紙、贓證物品清單一份附卷可
      稽（見偵查卷第二十一、二十二、五十九頁）。同案被告己○○供稱：扣案物
      品除二本支票係申○○所有外，其餘物品均為我所有等語（見偵查卷第四頁背
      面）；另同案被告申○○亦供稱：扣案之支票二本是我所有，其餘的東西我不
      知道是誰的等語（見偵查卷第八頁），衡諸被告丙○○為警搜獲當時雖在現場
      ，然其並未居住在上開住所，且扣案物品係在己○○承租並轉租給申○○、庚○○之房間內搜獲（據共同被告己○○、申○○、庚○○之供述），亦非在被
      告丙○○之男友子○○之房間內查獲，益徵扣案系爭物品與被告丙○○無涉，
      從而警方雖在上址查獲有關重利犯行之證據資料，然其難以作為證明被告丙○○參與該犯罪之證據。
    2.本院為求慎重，復將扣案物品中之八十九年帳冊一本、署名張本良、陳銀隆、
      陳植傑等業績日報表三紙及署名酉○○、邱協賜、葉瑞誠等借款人名冊三紙，
      與被告丙○○當庭書寫之筆跡，委請法務部調查局進行筆跡鑑定，發現上開資
      料筆跡與被告丙○○筆跡不符，有該局九十一年三月一日調科貳字第０九一０
      ００三二一０號鑑定通知書一紙在卷可參，仍未發現有被告丙○○參與本罪之
      證據。
五、依法治國家之刑事訴訟原則，檢察官除提起公訴外，尚須維持公訴，負有說服責
    任，其舉證責任之目的，係在充分證明被告確有如公訴所指之犯罪事實，從而其
    舉證責任應存在於刑事訴訟程序之全程，且於舉證不足以使法院產生有罪之確信
    時，為終局的舉證責任未盡，是故，於公訴程序，用以證明犯罪事實之證據之蒐
    集、提出、及說服之責任，在於檢察官，刑事訴訟法第一百六十一條第一項規定
    檢察官就被告犯罪事實，應負舉證責任，並指出證明之方法，即明示其旨。依公
    訴人起訴書之記載，本件被告丙○○似僅因「在場」之因素即被起訴，然而「在
    場」與犯罪事實並無必然關連性，其理甚明，本院檢視公訴人所提出之證據資料
    及本院依職權查察結果，均無其他積極確切之證據足資認定被告丙○○涉有前開
    重利犯行。本件既不能證明被告犯罪，依右開說明，自應依法為被告無罪之諭知
    。
據上論斷，應依刑事訴訟法第三百零一條第一項，判決如主文。
本案經檢察官李吉祥到庭執行職務
中      華      民      國    九十二    年      三      月     十九     日
                                  臺灣板橋地方法院刑事第六庭
                                        法  官  侯  志  融
右正本證明與原本無異。
如不服本判決，應於判決送達後十日內，向本院提出上訴狀。
                                        書記官  吳  進  安
中 華      民      國    九十二    年      三      月     十九     日


司法院資訊處製作；財團法人民間司法改革基金會備份。
